臺灣高等法院民事判決　　　　　　　　 95年度上易字第950號
　　上　訴　人　博群國際公關行銷有限公司
　　法定代理人　丙○○
　　訴訟代理人　羅郁隸律師
　　被　上訴人　甲○○
　　訴訟代理人　乙○○
上列當事人間請求返還不當得利事件，上訴人對於中華民國95年
9月29日臺灣臺北地方法院95年度訴字第3474 號第一審判決提起
上訴，經本院於96年1月3日言詞辯論終結，判決如下：
    主  文
上訴駁回。
第二審訴訟費用由上訴人負擔。
    事實及理由
一、被上訴人起訴主張：伊於93年12月13日與上訴人簽訂「漢英
    文理補習班完全加盟契約書」，約定：由被上訴人在台北縣
    永和市○○路109 號開設漢英補習班永和分校，招收永和國
    中及福和國中學區之學生；加盟期間自94年1月15 日起至97
    年1月14日止， 伊並於簽約當日交付上訴人如原判決附表所
    示之支票15紙，以供支付94至96年度之每年加盟權利金各新
    臺幣（下同）25萬元， 履約保證金5萬元，95、96年度之廣
    告費1萬元。 詎伊簽約後加盟之效果不彰，嗣又知悉永和地
    區先前有加盟分校業績不佳而結束營業，上訴人隱匿此一重
    要訊息，伊有受騙之感，遂萌生終止系爭加盟契約之意。迨
    94 年10月間，上訴人之北區營運經理高銘俐以伊經營之永
    和分校未遵守上訴人之班務規範為由，向伊表示：若不配合
    改善，上訴人將終止契約云云，被上訴人考慮後向高銘俐表
    示同意終止契約之表示，上訴人並於同年11月份出版之「漢
    英報」中，將伊經營之永和分校自加盟分校名單中刪除，已
    見兩造於94年10月底已合意終止系爭契約。依系爭合約書第
    5條約定， 除合約終止年度即94年度伊應給付之教育輔導費
    外，上訴人就其餘費用（即95、96年度之加盟權利金與廣告
    基本費）應於契約終止後返還予伊。縱認兩造未合意終止系
    爭契約，前開約定亦賦予伊單方終止契約之權利，伊既已於
    94年10月底向上訴人為終止契約之意思表示，系爭契約並無
    任何條款約定兩造須以書面終止契約，是上訴人前所受領之
    95、96年度之加盟權利金與廣告基本費均係不當得利，爰依
    民法第179條規定，請求判令：
    (一)上訴人應將原判決附表編號二、三所示之支票貳紙返還被
    上訴人；如其中任何一紙支票不能返還，上訴人應給付被上
    訴人26萬元，如該貳紙支票均不能返還，上訴人應給付被上
    訴人52萬元。(二)願供擔保請准宣告假執行。
    原審判決被上訴人勝訴，並依兩造聲請定准免假執行之擔保
    金額。
    被上訴人於第二審聲明：上訴駁回。
二、上訴人則以：(一)兩造並未在94年10月間合意終止系爭契約：
    伊接獲被上訴人要求終止契約之意思時，已明白向被上訴人
    表示終止契約必須與伊公司總裁駱展龍商談，被上訴人終止
    契約之意思表示未達伊之公司總裁，縱總裁知悉此事，亦未
    同意終止。(二)對於系爭契約第5條有無賦予被上訴人單方面
    終止契約之權利，由法院判斷。(三)系爭契約第5條所謂「加
    盟分校不得以任何理由要求乙方退還當年度需付之任何費用
    」中之「費用」，係指：具有可分性、每一年單獨產生之費
    用而言，如教育輔導費、基本廣告費、有使用才付費之教材
    費用與師資費用等項。系爭契約之加盟權利金為75萬元，僅
    伊給予加盟者每年分期繳納25萬元之優惠而已，是加盟者終
    止契約時，不能要求退還全部加盟權利金。因經營補習班之
    加盟事業，須長期合作，在一年短期內看不出效益，故伊於
    簽約前後確有告知被上訴人加盟權利金為75萬元，本應於第
    一年繳足付清，基於被上訴人年輕無資力而給予分期之便利
    ，故系爭契約載為：25萬元（第二年、第三年以期票支付）
    。加盟權利金即係伊行銷之經營補教業know how，而非被上
    訴人所述之使用商標之對價。於被上訴人加盟後，伊即陸續
    指導有關補習班經營與理念， 不可能分成3年給予，亦即伊
    即提供工作手冊、工作須知，相關之培訓與授課。被上訴人
    因第一年創業初期招生不順即主張終止系爭契約，而不願意
    支付加盟權利金，即係將伊之看家本領全數學走後，不願意
    買帳。(四)系爭契約有關打字部分，雖為伊預先擬就，然為因
    應對造當事人之不同需要，均在其後增訂補充條款，並非定
    型化契約。伊主張加盟權利金75萬元係被上訴人於第一年即
    應支付之款項，自無被上訴人所言第二年、第三年請求返還
    之問題，自亦無民法第247條第1項第3、4款之問題。(五)兩造
    契約尚未終止，被上訴人即於私下進行轉讓之交易行為，嚴
    重違反合約精神，伊依契約第4條約定終止契約， 且不退還
    被上訴人已付出之任何費用等語抗辯。聲明：(一)原判決廢棄
    。(二)被上訴人在第一審之訴駁回。
三、兩造不爭執之事實：
  (一)兩造於93年12月13日簽訂「漢英文理補習班完全加盟契約書
    」，約定：由被上訴人在台北縣永和市○○路109 號開設漢
    英補習班之永和分校，招收永和國中及福和國中學區之學生
    ，加盟期間自94年1月15日起至97年1月14日止；被上訴人並
    於簽約日交付上訴人如原判決附表所示之支票15紙，以供支
    付94至96年度之加盟權利金各25萬元，履約保證金5 萬元，
    95、96年度之廣告基本費各1萬元及94年度教育輔導費12 萬
    元，業據被上訴人提出完全加盟合約書為證（原審卷(一)第9-
    10頁），並為上訴人所不爭執。
  (二)被上訴人於94年11月初在奇摩拍賣網站刊登廣告，欲出賣文
    理補習班之招牌、分離式冷氣、辦公及學生桌椅、生財器具
    等項物品，上訴人因而於94年11月29日寄發存證信函予被上
    訴人，表明： 被上訴人違反契約第4條約定，上訴人終止系
    爭加盟契約，不退還被上訴人已付出之任何費用，亦據上訴
    人提出拍賣廣告資料及存證信函為據（ 原審卷(一)第24-31頁
    ），並為被上訴人所不爭執。
四、本件重要爭點在於：(一)兩造有無合意終止系爭加盟契約？(二)
    被上訴人得否單方終止系爭契約？(三)被上訴人訴請上訴人返
    還原判決附表編號二、三所示之加盟權利金支票，如不能返
    還時則返還票面金額，有無理由？
五、兩造有無合意終止系爭加盟契約？
  (一)被上訴人主張：上訴人之北區營運經理高銘俐於94年10月中
    旬，以伊未使用上訴人提供之師資為由，告知有終止契約之
    意思，伊於同月下旬亦向高銘俐為終止契約之承諾意思表示
    ，可見兩造業已合意終止契約云云；惟為上訴人所否認。
  (二)參酌證人高銘俐於原審證稱：「在原告（被上訴人，下同）
    為終止契約的表示之前，大概9、10 月左右，被告公司（上
    訴人，下同）發現原告的加盟校很多作法上不符合被告的制
    度，例如師資、教材還有指紋機的使用等等，所以派我主動
    去輔導，和原告溝通……後來原告甚至向我表示不想繼續合
    作，想要解約，我有告訴原告解約不是我能決定的，他必須
    總部和總裁溝通……我其實只有在原告和被告公司間做溝通
    」、「當時我是向原告表示，因為原告有很多作法違反被告
    的規定，如果原告不配合，可能會導致被終止契約，我並沒
    有說被告要終止契約」等語明確（原審卷(二)第10、12頁），
    足見：上訴人之使用人北區營運經理高銘俐僅係向被上訴人
    提及：若上訴人不就師資、教材及指紋機等項配合改善者，
    將來可能會導致被終止契約之後果而已，尚難認為上訴人之
    使用人高銘俐已為終止系爭契約之意思表示，則被上訴人所
    述：伊為終止之承諾，兩造於94年10月下旬合意終止契約一
    節，固屬無據。
  (三)但查：被上訴人確於94年10月下旬向上訴人之使用人即北區
    營運經理高銘俐為終止系爭加盟契約之要約，而高銘俐其後
    已轉告上訴人之總管理處及總裁，即上訴人公司確已知悉被
    上訴人終止契約之意思等情，業據證人高銘俐證陳在卷（原
    審卷(二)第10頁）。而上訴人於94年10月下旬定稿、11月初出
    刊之集團報紙「漢英報」中，即將被上訴人經營之永和分校
    自加盟名單中剔除一節，亦據被上訴人提出94年11月號「漢
    英報」附卷可稽（原審卷(一)第10頁），雖上訴人表示：此舉
    係因被上訴人未遵守班務規範，並不表示兩造合意終止契約
    云云（原審卷(二)第13頁）。惟依系爭契約第6條約定：於簽
    約加盟合約後，上訴人應協助並提供予被上訴人之各項服務
    包含廣告企劃，即指漢英報中刊登廣告宣傳而言，業據被上
    訴人自陳在卷（本院卷第43頁反面），並為上訴人所不爭執
    ；被上訴人縱有上訴人所指違反上訴人規定之情事，於未至
    契約第4條約定之「嚴重損及上訴人商譽情事及與規範有所
    出入、情節重大」、「上訴人中止各項加盟權利義務」之程
    度時，遍觀系爭加盟契約各條款並無上訴人得逕行不提供包
    括廣告企劃在內之服務約定，可見：上訴人不在94年11月號
    之漢英報中刊登被上訴人加盟之永和分校之訊息，意在中止
    提供加盟之服務。綜合上述，被上訴人於94年10月下旬為終
    止契約之要約，經上訴人之使用人高銘俐轉達後，上訴人確
    已知悉，雖未向被上訴人為明示終止契約之承諾，惟自其於
    94年11月初出刊之漢英報即未登載被上訴人之永和分校訊息
    ，揆其真意係中止提供加盟服務之默示行為，即係為終止契
    約之承諾意思表示，而上訴人上述非對話之終止承諾意思表
    示，已於被上訴人收到漢英報時發生效力，應認兩造於94年
    11月初合意終止系爭契約。
  (四)上訴人於原審雖辯稱：被上訴人並未完成與伊間之合約終止
    書面簽訂一節，惟本院審酌系爭契約書內並無終止契約須為
    書面之條款約定，上訴人於本審中亦承認：「契約中並未提
    及合意終止契約須以書面為之，終止契約不應拘泥於一定之
    形式」在卷（本院卷第30頁），則被上訴人於94年10月下旬
    為終止契約之要約，上訴人知悉後即於94年11月初於漢英報
    刪除被上訴人經營之永和分校之廣告訊息，中止提供服務，
    已默示為終止契約之承諾意思表示甚明，俱見兩造於94年11
    月初合意終止系爭契約，為合法有效。
  (五)上訴人雖指稱：被上訴人於94 年11月9日在奇摩網站上刊登
    頂讓補習班之廣告，損及伊之商譽致伊受有損害，伊於94年
    11月29日依契約第4條約定終止系爭契約一節， 因本院認定
    兩造於94年11月初合意終止，詳如前述，則上訴人自無再於
    同年11月29日終止契約。至於上訴人因被上訴人在拍賣網站
    刊登頂讓廣告若受有損害，核係其另行訴究被上訴人應否負
    損害賠償之問題，併此敘明。
六、被上訴人得否單方終止系爭契約？
    本件已經認定兩造於94年11月初合意終止系爭加盟契約，詳
    如上述，則被上訴人依契約書第5 條得否單方終止系爭契約
    ，即無再予論述之必要。
七、被上訴人訴請上訴人返還原判決附表編號二、三所示之加盟
    權利金支票，如不能返還時則返還票面金額，有無理由？
  (一)依上所陳，本件契約已經兩造於94年11月初合意終止。兩造
    間之加盟契約既因終止而嗣後不存在，則被上訴人依民法第
    179 條規定，訴請上訴人返還因契約所為之給付，洵屬有據
    。
  (二)茲有疑問者，被上訴人得請求返還之範圍，依契約書第5 條
    約定觀察，是否包括：被上訴人給付之95、96年度之加盟權
    利金各25萬元及廣告費各1萬元在內？
    1.本件係被上訴人於94年10月下旬先為終止契約之要約，嗣
      經上訴人於94年11月初為終止之承諾，而達成終止之合意
      ，依系爭契約第5 條約定：「本合約書簽定後，若加盟分
      校以個人因素而無法繼續經營欲中途退出停止營運時，不
      得以任何理由要求乙方（即上訴人）退還當年度須付出之
      任何費用」，則被上訴人不得請求上訴人返還當年度須付
      出之費用，而得請求上訴人返還「非當年度須付出之費用
      」。
    2.觀察被上訴人簽訂系爭加盟契約後，應支付之各項費用為
      ：(1)加盟權利金貳拾伍萬元整（第2年，第3年以期票支付
      ）；(2)履約保證金伍萬元（一次繳）（約滿無息退還）；
      (3)廣告基本費壹萬元（年繳）等項，此觀系爭契約第7 條
      約定甚明。是依上開約定，加盟權利金及廣告基本費均係
      按年繳納，而屬可分之費用。上訴人雖辯稱：系爭契約之
      加盟權利金應為75萬元，伊與被上訴人簽約前後已告知被
      上訴人，加盟權利金於簽約後即應給付，僅伊給予加盟主
      分期給付之優惠，並非每年繳納之可分性費用，否則伊於
      簽約後已提供行銷之全部經營理念及方針，若准加盟主提
      前終止而不支付加盟權利金，無異將其全數本領學走竟不
      支付對價云云，已據被上訴人執詞否認，且與契約第7 條
      記載：「加盟權利金貳拾伍萬元（第2年，第3年以期票支
      付」之明文不符；另審酌上訴人於加盟契約簽訂後應繼續
      、不間斷地提供契約第6 條約定之教材提供、師資培訓、
      招生訓練、廣告、留遊學諮詢及輔導經營等各項服務，此
      亦據上訴人所承認（本院卷第44頁），可見：加盟權利金
      乃上訴人於簽約後，向加盟主收取之上開各項服務之對價
      ，服務既係於加盟期間繼續、不間斷地提供，益見其亦具
      有每年、可分之性質，是上訴人上開辯解，委無可採。
    3.承上開說明，兩造94年11月初合意終止系爭契約，則被上
      訴人依契約第5條約定，僅不得請求返還當年度即94 年度
      須付出之費用，依契約書第7條約定，加盟權利金每年 25
      萬元及廣告基本金每年1 萬元均係每年繳納、具有可分性
      質之費用，則被上訴人訴請上訴人返還其為繳納95、96年
      度之加盟權利金25 萬元及廣告基本費1萬元而交付原判決
      附表編號二、三所示之支票，如上訴人不能返還時，即應
      號票面金額，為有理由，應予准許。
八、綜上所述，系爭契約已於94年11月初經兩造合意終止，而其
    後不存在，則被上訴人依民法第179 條規定，訴請上訴人返
    還其為95、96年度加盟權利金各25萬元及廣告基本金各1 萬
    元而預繳如原判決附表編號二、三所示之支票；如上訴人不
    能返還支票時，即應返還票面金額，為有理由，應予准許。
    原審為上開結論之判決，並無不合。上訴意旨指摘原判決不
    當，求予廢棄改判，為無理由，應予駁回。
九、本件事證已臻明確，兩造其餘攻防及舉證核與結論不生任何
    影響，爰不再一一論述。
十、據上論結：本件上訴為無理由，依民事訴訟法第449條第1項
    、第78條，判決如主文。
中　　華　　民　　國　　96　　年　　1　　月　　17     日
　　　　　　　　　  民事第一庭
                        審判長法　官  張耀彩
　　　　　　　　　　　        法　官  盧彥如
　　　　　　　　　　　        法　官  林金吾
正本係照原本作成。
不得上訴。
中　　華　　民　　國　　96　　年　　1 　　月　　17　　日
                              書記官  張淑芳
